最  高  行  政  法  院  判  決
109年度上字第584號
上  訴  人  中華航空股份有限公司修護工廠企業工會
代  表  人  易湘岳              
訴訟代理人  郭德田  律師
            邱啟鴻  律師
被 上訴 人  勞動部                                   
代  表  人  許銘春              
參  加  人  中華航空股份有限公司企業工會
代  表  人  劉惠宗              
參  加  人  中華航空股份有限公司
代  表  人  謝世謙              
訴訟代理人  陳金泉  律師
            葛百鈴  律師
            李瑞敏  律師
上列當事人間工會法事件，上訴人對於中華民國109年3月5日臺
北高等行政法院106年度訴字第435號判決，提起上訴，本院判決
如下：
　　主  文
上訴駁回。
上訴審訴訟費用由上訴人負擔。
　　理  由
一、上訴人發起人朱梅雪等32人原為參加人中華航空股份有限公
    司企業工會（下稱華航企業工會）第4分會會員，嗣依工會
    法第11條規定，連署發起籌組修護工廠工會，經完成籌組工
    會程序後，於民國103年9月3日向改制前桃園縣政府（下稱
    原處分機關）申請登記成立修護工廠企業工會，經該府受理
    申請案後審查，以其符合申請登記企業工會之要件，以104
    年9月25日府勞組字第1040251231號函核定依法籌組完成，
    發給登記證書及理事長證明書。參加人華航企業工會不服，
    以利害關係人之身分提起訴願，經被上訴人以105年5月10日
    勞動法訴字第1040029427號訴願決定（下稱前訴願決定）：
    「原處分撤銷，由原處分機關於2個月內另為適法之處分。
    」（上訴人不服前訴願決定，提起行政訴訟，經原審以105
    年度訴字第1029號受理，嗣上訴人於107年6月11日向原審具
    狀撤回起訴。）桃園市政府乃依前訴願決定之意旨重新審查
    ，以105年9月30日府勞資字第1050236965號函（下稱原處分
    ），同意核准上訴人工會登記成立，並核發登記證書。參加
    人華航企業工會仍以利害關係人之身分不服，提起訴願，經
    被上訴人106年2月2日勞動法訴字第1050026690號訴願決定
    （下稱訴願決定）：「原處分撤銷，由原處分機關另為適法
    之處分。」上訴人不服，提起行政訴訟，並聲明：撤銷訴願
    決定。經原審判決駁回，乃提起本件上訴。
二、上訴人起訴主張及被上訴人與參加人華航企業工會、中華航
    空股份有限公司（下稱華航公司）於原審之答辯均引用原判
    決所載。
三、原審斟酌全辯論意旨及調查證據之結果，以：(一)本於憲法
    第14條、第23條意旨，工會法施行細則第2條第1項、第2項
    規定，係指若勞工欲以同一廠場為組織範圍成立工會，該廠
    場本身應於經濟上及組織人事中用人調度等方面皆有獨立性
    ，不因從屬於事業單位而受其限制，進而該廠場企業工會得
    與事業單位進行對等協商，期能避免因獨立性不足之小規模
    工會過多反而減損團體協商力量。此為保障勞工團結權及由
    行政機關依循法規所為政策管理之工會制度，而係實現工會
    法立法目的所必要。準此，工會法施行細則第2條就廠場之
    定義，乃細節性事項之具體規範，未逾越母法授權範圍，亦
    無違憲之虞，上訴人主張上開規定違反法律保留原則，並無
    理由。(二)修護廠區或修護工廠均不具有獨立人事（對於工
    作場所勞工具有人事進用或解職決定權）之部分：1.依參加
    人華航公司組織圖、業務權責劃分表（人資業務類）以及業
    務權責劃分表（修護業務類）所示，修護工廠之單位主管、
    或負責督導修護工廠之資深副總，並無獨立之人事進用招募
    任用之權限。足徵修護工廠該年度有制定人力之招募計晝，
    亦須先交總公司之人力資源處評估可行性並取得同意後，再
    經由總經理作最終核定。又參加人華航公司關於大過（含）
    以上及解僱之懲處，皆需由總公司召開紀律人事評議委員會
    評議，委員會之評議結果再交由總經理核決後方能為之，觀
    之參加人華航公司紀律人事評議委員會第3.3條規定即明，
    故修護工廠並無獨立之人事解職權。綜上，修護廠區或修護
    工廠並無單獨的人事進用或解職決定，應可認定。 2.依上
    訴人提出參加人華航公司修護組織圖（EMO）所示，工程及
    修復資深副總經理轄下，雖設有人事暨行政部門，然該人事
    暨行政部門並未有上訴人主張「國內各二級單位副主管及12
    職等（含）以下人員（含主管)之聘雇及職務異動(不含辭職
    )」及「契約工、外包人力、工讀生員額之核定」之核定權
    責。又上訴人訴訟代理人亦承認有關上訴人人員進用部分，
    須經人力資源之資深副總經理核定。另單獨成立投保單位乃
    關於投保之相關規定，亦難據以認定是否具單獨的人事管理
    權，上訴人主張修護工廠下設之人事暨行政部門有單獨的人
    事進用或解職決定權，委無足取。3.依原審109年2月6日言
    詞辯論筆錄所載，足徵修護廠區或修護工廠就正式員工均不
    具解職決定權。又上訴人所提2014MZ00462號簽呈亦係該員
    工解僱案經總經理奉核後辦理，亦即由總公司人力處簽報，
    並由總經理核決予以解僱懲處後，再由修護工廠辦理後續解
    僱通知之發文作業。是上訴人主張修護廠區或修護工廠具有
    獨立之人事進用權或解職決定權，均無證據以實其說。4.上
    訴人主張本件與中華電台南營運處案、中華電電信研究所案
    例相符，訴願決定顯違反平等原則部分，依被上訴人提出10
    5年10月12日勞動法訴字第1050014504號及105年10月12日勞
    動法訴字第1050011162號訴願決定（下合稱他案訴願決定）
    理由所載內容，乃因臺南營運處組織圖與南區分公司辦事明
    細表、電信研究院組織圖與辦事細則規定，而認有人事進用
    權，上開案例情形與上訴人並不相同，尚難逕以比附援用。
    (三)修護廠區或修護工廠均不具有獨立預算會計（編列執行
    預算、單獨設立會計單位、設帳計算盈虧損）之部分：1.依
    參加人華航公司組織圖、簽呈1份及預算管制辦法，修護廠
    區或修護工廠乃隸屬於參加人華航公司之單位，相關預算之
    編列及執行均係由參加人華航公司之財務處負責主導與核決
    ，修護廠區或修護工廠無法自行決定預算，必須遵循參加人
    華航公司之相關規範編列或執行預算，於預算不足或超支時
    ，須向總公司提報經財務處、總稽核室同意後才能動支預算
    。又依參加人華航公司預算動支權責表之附註第3點意旨，
    參加人華航公司財務處對於修護廠區或修護工廠之預算編列
    與執行皆有審核權，且若有超過當年度編列之預算時，仍需
    由參加人華航公司之財務處同意後方能動支。另依參加人華
    航公司組織圖，修護工廠及機務工程處皆屬於參加人華航公
    司之1級單位，機務工程處之會計部則隸屬於參加人華航公
    司之財務處體系，而機務工程處對於「會計部」之人員並無
    人事進用或任命權，需由參加人華航公司之財務處提報需求
    予人力資源處，再由人力資源處評估，同意後呈請所屬之資
    深副總同意核決後，始予以進用。故修護廠區或修護工廠均
    不具有獨立預算會計，堪以認定。2.機務工程處之會計部並
    非修護廠區或修護工廠所獨立之會計單位，機務工程處會計
    部每月必須將修護工廠所有帳務資料收集，並按參加人華航
    公司財務處之規定時程匯入財務處帳務系統，由參加人華航
    公司之財務處計算損益盈虧。機務工程處會計部未設有如商
    業會計法規定之相關財務報表。且修護工廠無法自行計算盈
    虧，修護工廠會計帳無法獨立，必須與參加人華航公司之帳
    戶合併計算等情，有參加人華航公司財務處函可參。又上訴
    人雖有獨立之稅籍編號，然此未足以證明是否具編列執行預
    算、單獨設立會計單位、設帳計算盈虧損。3.依被上訴人所
    提他案訴願決定理由所載，乃因臺南營運處所設之會計及帳
    務科、電信研究院所設之會計處確實掌理有該營運處、該研
    究所年度預算之編列及執行之權，並有設帳計算盈虧損，而
    認有獨立預算會計，該等案例情形與上訴人並不相同，自難
    逕以比附援用。又維修管理手冊乃規範航空器及航空器部件
    之維修工作均必須符合手冊規定之要求與程序，亦難認修護
    工廠有獨立之預算會計。4.因此，修護廠區或修護工廠均未
    有單獨設立會計單位，且所有單位之會計之編列及執行預算
    均由參加人華航公司統一指揮，財務會計報表亦以參加人華
    航公司層級為產出單位。據此，實難認修護廠區或修護工廠
    符合工會法施行細則第2條第2項第2款、第3款所定之獨立預
    算及會計。(四)綜上，上訴人於修護廠區或修護工廠就其工
    作場所範圍內，未設有獨立人事、亦未有符合編列、執行預
    算及單獨設立會計單位，尚不符合工會法施行細則第2條第2
    項第2款及第3款所定「編列及執行預算」及「單獨設立會計
    單位，並有設帳計算盈虧損」之要件。原處分依工會法第6
    條及同法施行細則第2條等規定，核定上訴人依法籌組完成
    ，發給登記證書及理事長證明書，與法即有未合，訴願決定
    予以撤銷，由原處分機關於2個月內另為適法之處分，核無
    違誤等語，判決駁回上訴人在原審之訴。
四、本院經核原判決尚無不合，茲就上訴意旨再論斷如下：
(一)按工會法第6條第1項第1款規定：「工會組織類型如下……：
    一、企業工會：結合同一廠場、同一事業單位、依公司法所
    定具有控制與從屬關係之企業，或依金融控股公司法所定金
    融控股公司與子公司內之勞工，所組織之工會。」所稱之廠
    場，依工會法第48條規定訂定之工會法施行細則第2條第1項
    規定：「本法第6條第1項第1款所稱廠場，指有獨立人事、
    預算會計，並得依法辦理工廠登記、公司登記、營業登記或
    商業登記之工作場所。」可知，其須有獨立人事、預算及會
    計，並得依法辦理工廠登記、營業登記或商業登記之工作場
    所。故廠場須為同時符合上開要件，其勞工始得籌組工會，
    否則同一關係企業之下小規模工會過多，反易削弱團體協商
    力量。所謂有獨立人事、預算及會計之定義，依工會法施行
    細則第2條第2項規定：「前項所定有獨立人事、預算及會計
    ，應符合下列要件：一、對於工作場所勞工具有人事進用或
    解職決定權。二、編列及執行預算。三、單獨設立會計單位
    ，並有設帳計算盈虧損。」其立法理由說明「……就獨立會計
    規定為單獨設立會計單位，並有設帳計算盈虧損，爰為第2
    項之規定。」「所稱具有人事進用或解職決定權，係指該工
    作場所可獨自辦理招募、進用、資遣及解僱員工。其人事進
    用無需經總公司或上級單位之同意與否，即得獨立決定之。
    」可知，所稱獨立預算及會計係指編列及執行預算，且單獨
    設立會計單位，並有設帳計算盈虧損。所稱具有人事進用或
    解職決定權，指該工作場所可獨自辦理招募、進用、資遣及
    解僱員工，其人事進用無需經總公司或上級單位之同意與否
    ，即得獨立決定之。
(二)經查，依參加人華航公司組織圖，參加人華航公司設有5位
    資深副總經理，其職務編制皆位在參加人華航公司之總經理
    室下，分別督導參加人華航公司不同單位，其中1位負責督
    導修護工廠。依參加人華航公司權責劃分表，亦僅有負責督
    導人力資源處之資深副總經理有契約工、外包人力、工讀生
    員額之核定權，以及國內2級單位副主管及職務異動權限。
    修護工廠之單位主管、或負責督導修護工廠之資深副總，並
    無獨立之人事進用招募任用之權限。修護工廠若該年度有制
    定人力之招募計晝，仍須由總公司之人力資源處同意後，再
    經由總經理作最終核定。依參加人華航公司紀律人事評議委
    員會第3.3條規定，參加人華航公司大過（含）以上及解僱
    之懲處，皆需由總公司召開紀律人事評議委員會評議，委員
    會之評議結果需再交由總經理核決後方能為之。修護工廠並
    無單獨的人事進用或解職決定權限。修護工廠乃隸屬於參加
    人華航公司之單位，相關預算之編列及執行均係由參加人華
    航公司之財務處負責主導與核決。依參加人華航公司預算管
    制辦法，修護工廠無法自行決定預算，必須遵循參加人華航
    公司之相關規範編列或執行預算，於預算不足或超支時，須
    向總公司提報經財務處、總稽核室同意後才能動支預算。參
    加人華航公司財務處對於修護工廠之預算編列與執行皆有審
    核權，且若有超過當年度編列之預算時，仍需由參加人華航
    公司之財務處同意後方能動支。機務工程處會計部每月必須
    將修護工廠所有帳務資料收集，並按參加人華航公司財務處
    之規定時程匯入財務處帳務系統，由參加人華航公司之財務
    處計算損益盈虧，修護工廠及機務工程處皆屬於參加人華航
    公司之1級單位，機務工程處之會計部則隸屬於參加人華航
    公司之財務處體系，機務工程處之會計部並非修護工廠所獨
    立之會計單位，難認修護工廠有獨立之預算及會計等情，已
    經原判決依調查證據之辯論結果予以認定在案，核與卷內證
    據資料並無不符，亦無上訴人所指未依職權調查證據之違法
    。原判決已敘明其判斷之依據及得心證之理由，認修護工廠
    就其工作場所範圍內，未設有獨立人事，獨立編列、執行預
    算及單獨設立會計單位，原處分機關依工會法第6條及同法
    施行細則第2條規定，以原處分核准上訴人之工會登記成立
    並發給登記證書，於法即有未合，訴願決定予以撤銷，責由
    原處分機關另為適法之處分，洵屬有據。原判決尚非僅以人
    力資源處之資深副總經理有契約工、外包人力、工讀生員額
    之核定權，亦非限於以正式員工之進用、解職情形，認定上
    訴人未具有獨立之人事權限。原判決對於參加人華航公司組
    織圖，修護工廠之會計業務係由機務工程處之會計部負責一
    節，查明「機務工程處之會計部則隸屬於參加人華航公司之
    財務處體系，機務工程處之會計部並非修護工廠所獨立之會
    計單位，機務工程處會計部每月必須將修護工廠所有帳務資
    料收集，並按參加人華航公司財務處之規定時程匯入財務處
    帳務系統，由參加人華航公司之財務處計算損益盈虧」，已
    如上述，故難認修護工廠有獨立之會計，尚非僅以機務工程
    處是否未設有如商業會計法規定之相關財務報表之情即予論
    斷。原判決並說明上訴人所提出應收帳款分析報告等報表，
    均需匯入參加人華航公司財務處帳務系統，非獨立之預算會
    計；上訴人雖有單獨之稅籍編號，然不足以證明是否具編列
    執行預算、單獨設立會計單位、設帳計算盈虧損，及維修管
    理手冊僅屬規範航空器及航空器部件之維修工作均必須符合
    手冊規定之要求與程序，對於上訴人執為有獨立編列預算之
    論點，何以不足採取，分別予以指駁在案，核無違誤，要無
    上訴人所指有判決理由不備或矛盾之違背法令。原審既已就
    上訴人、被上訴人及參加人所提出之全部組織隸屬、業務權
    責劃分、相關紀律人事及預算管制規範、會計帳務核決執行
    流程，依上述調查證據結果為認定事實及適用法律，以修護
    工廠就其工作場所範圍內，未設有獨立人事，獨立編列、執
    行預算及獨立會計，遂未再論述與上開論斷基礎重覆之上訴
    人提出附於原審105年度訴字第1029號之訴願卷內間接人力
    外包公文及修護外包人力合約續約等主張以證明有人事進用
    決定權，不足為有利認定之具體理由，而僅泛謂其餘攻擊防
    禦方法，與判決之結果不生影響等語，固未臻周詳，然此究
    屬原判決之證據取捨事項，且經原判決已就前開調查證據結
    果為論斷基礎，亦核無上訴人所指有應調查之證據未予調查
    或理由不備之違法，故原判決仍應予維持。上訴意旨主張：
    修護工廠所屬外包人力足證上訴人有獨立之用人權限，機務
    工程處為上訴人之獨立會計部門，及應收帳款分析報告、上
    訴人單獨之稅籍及維修管理手冊，可證上訴人之會計預算有
    一定的獨立性云云，無非係就原審之事實認定之職權行使事
    項，再執其主觀意見為指摘，自難採取。
(三)綜上所述，原判決並無上訴人所指違背法令之情形，上訴論
    旨指摘原判決違背法令，求予廢棄，為無理由，應予駁回。
五、據上論結，本件上訴為無理由。依行政訴訟法第255條第1項
    、第98條第1項前段，判決如主文。
中　　華　　民　　國　　111 　年　　1 　　月　　13　　日
                    最高行政法院第四庭
                        審判長法官  胡  方  新　
                              法官　王  碧  芳
                              法官　陳  國  成
                              法官　蕭  惠  芳
　　　　　　　　　　　　　　　法官　曹  瑞  卿

以  上  正  本  證  明  與  原  本  無  異
中　　華　　民　　國　　111 　年　　1 　　月　　13　　日
　　　　　　　　　　　　　　　書記官　廖  仲  一